臺灣高等法院刑事判決
110年度上易字第331號
上  訴  人  臺灣桃園地方檢察署檢察官
上  訴  人  
即  被  告  馮家隆

                    籍設桃園市○○區○○○街000號○○○○○○○○○）

上列上訴人因詐欺案件，不服臺灣桃園地方法院109年度易字第6
3號，中華民國109年11月13日第一審判決（起訴案號：臺灣桃園
地方檢察署108年度偵字第3015號），提起上訴，本院判決如下
：
    主  文
原判決關於馮家隆部分撤銷。
馮家隆犯詐欺取財罪，累犯，處拘役參拾日，如易科罰金，以新
臺幣壹仟元折算壹日，未扣案之犯罪所得新臺幣伍仟元沒收，於
全部或一部不能沒收或不宜執行沒收時，追徵其價額；又犯詐欺
取財罪，累犯，處拘役參拾日，如易科罰金，以新臺幣壹仟元折
算壹日，未扣案之犯罪所得新臺幣伍仟元沒收，於全部或一部不
能沒收或不宜執行沒收時，追徵其價額。應執行拘役肆拾日，如
易科罰金，以新臺幣壹仟元折算壹日。
    事  實
一、馮家隆於民國107年9月5日，得知友人周仁惠欲維修車牌000
    0-00號自用小客車（下稱A車）後再出售給張惠惠，竟意圖
    為自己不法之所有，對周仁惠稱可代為維修A車，並佯以購
    買維修A車所需零件為由，索取新臺幣（下同）5,000元，致
    周仁惠陷於錯誤，於同年月7日交付5,000元給馮家隆（下稱
    A車維修費）而詐取該款項得手。馮家隆收取該筆款項後，
    於同年月11日將A車交由桃園市○○區○○○路000號不知情之蕭
    臻鴻所開設之極致汽車百貨坊（即時代車業，以下均稱時代
    車業）修理，且未給付任何費用。直到周仁惠於107年9月18
    日下午親赴時代車業欲取回另一輛車牌000-0000號自用小客
    車（下稱B車，詳後述）時，經蕭臻鴻告知上情，始悉受騙
    ，並自行與時代車業結清A車之維修費用5,800元。
二、馮家隆另於107年9月9日葉欣蓉（周仁惠之妻）出國前，受
    葉欣蓉委託處理車牌000-0000號自用小客車（B車）之板金
    烤漆事宜，並於同年月12日將B車開至時代車業店內，同時
    取回尚未結清費用之A車交付給買主張惠惠。詎馮家隆明知
    其並未委託時代車業對B車進行板金烤漆，仍意圖為自己不
    法之所有，向周仁惠佯稱已將B車送至維修廠烤漆，需收取5
    ,000元之烤漆費用始能取車，致周仁惠陷於錯誤，於107年9
    月14日（起訴書誤載為13日）晚間10時30分許，在桃園市○
    鎮區○○路0段000號12樓之3馮家隆住處，交付5,000元給馮家
    隆（下稱B車烤漆費），馮家隆因而詐得B車烤漆費5,000元
    。嗣因馮家隆遲不交還B車，周仁惠於107年9月18日下午4時
    40分許親赴時代車業取車，察覺B車未曾烤漆，並經蕭臻鴻
    告知上情後，始悉受騙。
三、案經周仁惠訴由桃園市政府警察局平鎮分局報告臺灣桃園地
    方檢察署檢察官偵查起訴。
    理  由
壹、證據能力
    本判決認定事實所援引之供述及非供述證據，均係依法定方
    式取得，檢察官、上訴人即被告馮家隆（下稱被告）對於證
    據能力無意見（本院卷第81至82頁），且迄於本院言詞辯論
    終結前均無異議，本院審酌該等證據資料製作、取得時之情
    況，亦無違法不當及證明力明顯過低之瑕疵，作為證據應屬
    適當，認均有證據能力。至於被告於本院審理時提出其與葉
    欣蓉之手機對話紀錄1份（未依對話先後時序排列），經本
    院將之與葉欣蓉提出之對話紀錄（翻拍照片見偵卷第30至33
    頁）逐一比對相同時間點之對話紀錄內容，被告所提出之對
    話紀錄除有部分缺漏較不完整外，其餘對話內容則相同（被
    告提出之版本依時序重新排列，見本院卷第157頁、第153頁
    、第147頁、第149頁、第159頁、第151頁）。被告所提版本
    缺漏之處對於本案事實認定不生影響，其他非屬相同時日之
    對話內容，則與本案無關，偵查卷所附紀錄(偵卷第30至33
    頁）既然較為完整，以下逕引用偵查卷所附版本之對話紀錄
    ，附此敘明。
貳、實體方面
一、認定犯罪事實所憑之證據及理由
    訊據被告馮家隆於本院審理時坦承以維修A車之名義於107年
    9月7日向告訴人周仁惠收取A車維修費5,000元，又受告訴人
    之妻葉欣蓉委託代為處理B車烤漆板金事宜而於取得B車後，
    將B車交付時代車業之蕭臻鴻，並於107年9月14日晚間收取
    告訴人所交付B車烤漆費5,000元等情（本院卷第78至81頁、
    第142至144頁），惟矢口否認有何詐欺取財犯行，辯稱：確
    實有購買中古方向機更換到A車上，其餘A車之維修則交由時
    代車業處理，時代車業修車費5,800元加上我修方向機12,00
    0元，A車的修理費合計是17,800元；關於B車部分，亦有將B
    車停放於時代車業並向蕭臻鴻說要烤漆板金云云。經查：
  ㈠被告受告訴人委託維修A車，於107年9月7日向告訴人收取A車
    維修費5,000元，之後將A車由時代車業蕭臻鴻維修軸承、來
    令片、更換機油等項目，於107年9月11日完工後未結清維修
    費用；被告又於107年9月9日受告訴人之妻葉欣蓉委託處理B
    車烤漆板金事宜，同年月12日將B車交付蕭臻鴻並同時取走A
    車，復於同年月14日向告訴人收取B車烤漆費5,000元；嗣告
    訴人於同年月18日至蕭臻鴻處查問，並於21日自行結清A車
    之維修費5,800元而取回B車等情，經被告於本院審理時供承
    在卷（本院卷第78至81頁、第142至144頁），核與證人及告
    訴人周仁惠於警詢、偵查中之證述（偵卷第6至8頁、第67至
    69頁）；證人葉欣蓉於偵查、原審審理時之證述（偵卷第65
    至66頁，原審易字卷第252至257頁）；證人蕭臻鴻於偵查、
    原審審理時之證述（偵卷第66至67頁，原審易字卷第244至2
    52頁）大致相符，並有被告與葉欣蓉間通訊軟體對話紀錄翻
    拍照片（偵卷第30至33頁）、時代車業開立A車之維修單（
    偵卷第33頁）在卷可稽。
　㈡被告辯稱其有購買報廢車輛拆卸下來之方向機零件，並自行
    於路邊使用千斤頂等工具，更換A車之方向機，連工帶料是1
    2,000元，向告訴人先收取5,000元，其餘則交由時代車業維
    修，維修費是5,800元，均應由告訴人支付云云。但查，被
    告所收取之A車維修費5,000元並未用於給付時代車業之維修
    費，該部分之費用5,800元是由告訴人自行結清，已如前述
    ，因A車維修後之利益歸告訴人享有，故告訴人給付給時代
    車業此筆5,800元非遭詐騙而為給付，但此部分A車維修費用
    （即時代車業維修A車之軸承、來令片、更換機油）亦非被
    告可得收取，自不得作為被告預收該筆5,000元A車維修費之
    合法依據。被告雖辯稱其收取5,000元是用於自行維修A車之
    方向機云云，但證人蕭臻鴻於原審審理時證稱：被告當時有
    請我幫他代筆開一張15,000元方向機的估價單，但方向機部
    分並不是由我維修，所以我只代筆寫估價單。我當時檢查A
    車發現方向機更本沒有換，因為螺絲根本沒有拆卸的痕跡，
    應該沒有15,000元的價值等語（原審易字卷第251頁），證
    人蕭臻鴻為專業維修技師，且實際承作檢修A車，其證詞堪
    信屬實，足證A車之方向機並無維修事實，且被告始終無法
    提出購買中古方向機零件並更換至A車之憑證，其所辯即難
    採信，被告出於不法所有意圖而虛構名目向告訴人詐取A車
    維修費5,000元應可認定。
  ㈢關於被告詐取B車烤漆費部分：
　⒈被告於107年9月12日將B車交付蕭臻鴻時，並未委託蕭臻鴻就
    B車進行烤漆板金乙節，業據證人蕭臻鴻於偵查及原審審理
    時均一致證稱：被告於同年月11日欲取回A車時，表示沒錢
    取A車，需將車交給客戶才有錢，我即拒絕讓他將A車牽走，
    後來被告於12日凌晨1時許將B車開來，表示先將B車押在這
    ，讓他將A車開走交給客戶，隔日再來支付A車維修費；被告
    僅是單純將B車押著，並沒有說要做烤漆或維修，我後來一
    直聯絡被告支付（A車）維修費，他一直說要來卻沒有來，
    後來是同年月18日告訴人來我車廠要取B車，並詢問為何尚
    未烤漆，我才知道B車是告訴人配偶的車；後來告訴人於同
    年月21日支付A車維修費5,800元後，才將B車開走；被告前
    一台車（A車）都沒有付錢了，如果又說要維修B車，我怎麼
    可能會接受等語明確（偵卷第66至69頁，原審易字卷第244
    至252頁），佐以證人蕭臻鴻自收受B車到告訴人將B車取走
    ，經過將近10日，證人蕭臻鴻完全未對B車進行任何烤漆、
    板金行為，亦未就B車開立任何維修項目之估價單，被告迄
    無支付A車維修費，而是由告訴人自行結清等情，堪認證人
    蕭臻鴻證述被告僅單純將B車停放於店內以先取走A車交付給
    買家，而無委託證人蕭臻鴻就B車進行烤漆、板金一節，應
    屬可信。被告辯稱曾委託證人蕭臻鴻就B車進行烤漆、板金
    等情，並無可採。
  ⒉證人葉欣蓉於偵訊及審理時證稱：被告向告訴人表示可以幫
    我的B車烤漆、板金，因為他有認識的人可以算便宜，所以
    我於107年9月9日出國當日，被告就直接開B車帶我去機場，
    然後我就把B車交給他去烤漆板金，被告說我回國後可以把B
    車交給我；我原本以為是等我回國再一併繳清，但在我出國
    期間，告訴人就給了被告B車烤漆板金的5,000元，我是回國
    後才知道告訴人已經給了；後來我於同年月15日返國，向被
    告索取B車時，被告表示因為六日維修廠休息，要星期一（1
    7日）才能取車，後來經告訴人追問，被告表示B車仍在維修
    廠，同年月18日周仁惠去維修廠瞭解才知道被告在說謊，因
    為被告也將A車交給蕭臻鴻維修，但沒有支付修理費，他是
    將B車押在蕭臻鴻之維修廠，然後把A車先開走，沒有提到B
    車要板金、烤漆的事，B車並沒有板金、烤漆，而且因為當
    時跟蕭臻鴻不熟，所以是和告訴人一起付了A車的維修費5,8
    00元才將B車取走等語明確（偵卷第65至66頁，原審易字卷
    第252至257頁），證人即告訴人周仁惠於警詢、偵訊中亦證
    稱：被告載葉欣蓉去機場後，B車就交由馮家隆直接開去烤
    漆、板金，後來被告表示B車已在維修廠烤漆，說車子烤漆
    好了，但沒有錢取車，所以我於同年月14日去他家拿5,000
    元給他，因為我太太隔天就要回國了，但被告還是藉故拖延
    ，說B車好了，但因為A車方向機的錢還沒付，所以無法取車
    ，後來我在同年月18日自行至時代車業要取B車，才知道B車
    並沒有烤漆，蕭臻鴻表示B車是被告押在該處擔保A車維修費
    ，要付清A車維修費才能取車，最後我於同年月21日付了A車
    維修費5,800元後，才將B車取走等語大致相符（偵卷第7至8
    頁、第65至69頁），並有葉欣蓉與被告之通訊軟體對話翻拍
    照片可佐（偵卷第31至33頁）。
　⒊被告雖受葉欣蓉委託處理B車烤漆、板金事宜，然其明知實際
    上並無委託時代車業蕭臻鴻對B車進行板金烤漆，卻佯以B車
    已委託車廠進行烤漆，需給付烤漆費用始能取車為由，而使
    告訴人誤信並給付被告5,000元作為B車之烤漆費用，被告虛
    構不實之維修項目向告訴人詐得5,000元，主觀上有不法所
    有之意圖甚明。
　㈣被告復以告訴人夫妻另有積欠被告其他款項，其並未詐取A車
    及B車之維修費等語置辯，然不論此節主張是否屬實，告訴
    人交付款項時既非出於清償其與被告間之債務而為給付，即
    不能因被告與告訴人間有無其他債權債務關係而可阻卻其主
    觀詐欺犯意。被告佯以A車更換零件、B車烤漆板金為由，向
    告訴人收取上揭款項，告訴人因而陷於錯誤而付款，被告具
    不法所有意圖而施用詐術詐取告訴人財物甚明。
　㈤綜上，本件事證已明，被告上揭詐欺取財犯行，堪以認定，
    應依法論科。　
二、論罪科刑及撤銷原判決之理由
　㈠核被告所為，均係犯刑法第339條第1項詐欺取財罪。被告佯
    以A車維修費、B車烤漆費等名目，先後2次向告訴人周仁惠
    詐得財物，犯意各別，行為互異，應分論併罰。
  ㈡被告前因施用毒品案件，經臺灣桃園地方法院以106年度審簡
    字第634號判決應執行有期徒刑4月確定，於107年4月13日易
    科罰金執行完畢，有本院被告前案紀錄表在卷可稽，其於有
    期徒刑執行完畢後5年內，故意再犯本案有期徒刑以上之罪
    ，為累犯，參酌司法院大法官會議第775解釋意旨，審酌被
    告前有因故意犯罪而經法院判刑確定之情形，卻未能謹慎守
    法，執行完畢數月後旋再犯本案，刑罰之反應力薄弱，認本
    件並無上開解釋意旨所指因罪刑不相當而裁量不予加重最低
    本刑之情形（關於科刑詳後述），均應依刑法第47條第1項
    規定加重其刑。
　㈢原審以被告收取B車烤漆費部分犯詐欺取財罪之事證明確，因
    予論罪科刑，固非無見，惟本案並無司法院釋字第775號解
    釋意旨所指得裁量不予加重最低本刑否則即生罪刑不相當之
    情形，原審以被告前案所犯為施用毒品案件，與本案所犯詐
    欺取財案件，兩者犯行之罪質、犯罪手段、保護法益均有所
    不同，且無事證足認被告具特別之重大惡性，或對刑罰之反
    應力薄弱等教化上之特殊原因，於法定刑度範圍內已足以充
    分評價被告所應負擔之罪責，裁量不予加重本刑，容有未洽
    。被告上訴否認此部分之犯行，辯稱本件乃雙方間之債權債
    務糾紛，並無詐欺云云，認無理由，均經指駁如前，但原判
    決此部分有上開可議之處，無可維持，應由本院撤銷改判之
    。另就被告詐取A車維修費部分，被告於本院審理時坦承收
    取A車維修費，原審未及審酌被告虛構不實維修項目而收取
    此部分之款項，自始即具不法所有意圖詐取A車維修費，以
    積極證據不足以證明被告此部分詐欺犯行而為無罪諭知，亦
    有違誤，檢察官上訴以原審此部分所為無罪諭知之認事用法
    不當，為有理由，應由本院撤銷改判之。
  ㈣爰以行為人之責任為基礎，審酌被告不思以正當途徑獲取財
    物，因一時貪念，罔顧告訴人之信賴，而以上開方式詐取財
    物，所為實屬不該；兼衡其犯罪動機、目的、手段、犯罪情
    節、詐騙金額非鉅，及其自述高中畢業之智識程度、目前從
    事油漆工，育有幼子1人之家庭生活經濟狀況等一切情狀，
    各量處如主文所示之刑，並均諭知易科罰金折算標準。復就
    其所犯之罪整體評價應受非難及矯治之程度，定其應執行刑
    ，並諭知易科罰金之折算標準。
　㈤被告詐得之A車維修費5,000元及B車烤漆費5,000元，為其犯
    罪所得，且並未返還給告訴人，業據被告於本院審理時供承
    在卷，雖未扣案，仍應依刑法第38條之1第1項前段、第3項
    規定於其各次罪刑項下宣告沒收，於全部或一部不能沒收或
    不宜執行沒收時，追徵其價額。
　㈥公訴意旨另以被告自A車買受人張惠惠應付給告訴人之車款中
    扣取維修費4,000元，認此部分涉犯刑法第339條第1項之詐
    欺取財罪嫌。但查，證人即告訴人周仁惠於偵查中證稱：被
    告交車給張惠惠，張惠惠開了兩天後，發現方向機還是漏油
    ，所以又請被告開回去處理，此時張惠惠又連同保養的錢給
    被告4,000元，這筆4,000元是後來在我賣給張惠惠的車價裡
    面扣除等語（偵卷第67至68頁）。依告訴人之指訴內容，雙
    方未言明此筆款項用於維修保養之細項為何，不能逕認被告
    係以前揭方向機或時代車業維修費為名目而重複向告訴人詐
    騙款項，且卷內並無證人即買方張惠惠之證詞可佐，積極證
    據不足以認定被告虛構其他具體名目詐騙或自始無意履約而
    具不法所有意圖，此部分本應為無罪諭知，但公訴意旨認與
    前揭有罪部分為接續犯之事實上一罪關係，爰不另為無罪諭
    知。
據上論斷，應依刑事訴訟法第369條第1項前段、第364條、第299
條第1項前段，刑法第339條第1項、第47條第1項、第41條第1項
前段、第51條第6款、第38條之1第1項前段、第3項，刑法施行法
第1條之1第1項，判決如主文。
本案經檢察官黃冠中提起公訴，檢察官劉建良提起上訴，檢察官
王正皓到庭執行職務。
中　　華　　民　　國　　110 　年　　8 　　月　　11　　日
                  刑事第六庭  審判長法　官  劉方慈
                                    法　官  曹馨方
                                    法　官  許曉微
以上正本證明與原本無異。
詐取A車維修費部分，被告或得為被告利益上訴之人如不服本判
決，應於收受送達後20日內向本院提出上訴書狀，其未敘述上訴
之理由者並得於提起上訴後20日內向本院補提理由書（均須按他
造當事人之人數附繕本）「切勿逕送上級法院」。
其餘部分不得上訴。
                                    書記官  徐仁豐
中　　華　　民　　國　　110 　年　　8 　　月　　11　　日
附錄：本案論罪科刑法條全文
中華民國刑法第339條
（普通詐欺罪）
意圖為自己或第三人不法之所有，以詐術使人將本人或第三人之
物交付者，處5年以下有期徒刑、拘役或科或併科50萬元以下罰
金。
以前項方法得財產上不法之利益或使第三人得之者，亦同。
前二項之未遂犯罰之。